【裁判字號】    97,簡,821
【裁判日期】    990226
【裁判案由】    全民健康保險
【裁判全文】
臺北高等行政法院判決
                                       97年度簡字第821號
原      告  甲○○
訴訟代理人  李嘉慧律師
被      告  行政院衛生署中央健康保險局
代  表  人  乙○○
訴訟代理人  洪瑞燦律師
上列當事人間全民健康保險事件，原告不服行政院衛生署中華民
國97年10月31日衛署訴字第0970042357號訴願決定，提起行政訴
訟。本院判決如下：
    主  文
原告之訴駁回。
訴訟費用由原告負擔。
    事實及理由
一、程序事項：
    本件被告代表人於訴訟繫屬中由蔡淑鈴變更為蔡魯，嗣被告
    組識由中央健康保險局北區分局（下稱北區分局）變更為行
    政院衛生署中央健康保險局，代表人變更為乙○○，並均已
    具狀聲明承受訴訟，合先敘明。
二、本件訴訟標的之價額在新臺幣（下同）20萬元以下，依行政
    訴訟法第229 條第2 項、第1 項第2 款規定及司法院92年9
    月17日院台廳行一字第23681 號令，應適用簡易程序，本院
    並依同法第233 條第1 項規定，不經言詞辯論，逕行裁判。
三、事實概要：
    緣原告因腦出血、繼發性癲癇、多發性神經纖維瘤、吸入性
    肺炎等疾病，於民國（下同）96年2 月22日至同年4 月20日
    入住大陸上海市長寧區中心醫院（下稱上海市中心醫院）治
    療（其中2 月22日、3 月28日、4 月2 日3 次急、門診治療
    ），自墊醫療費用人民幣76,152.49 元，折合新台幣（下同
    ，人民幣除外）330,704 元。原告於96年8 月3 日填送「全
    民健康保險緊急傷病自墊醫療費用核退申請書」向被告申請
    核退上開自墊之醫療費用，經被告審查，認原告符合「全民
    健康保險緊急傷病自墊醫療費用核退辦法」（下稱核退辦法
    ）規定，乃於96年9 月20日以受理號碼0000000000全民健康
    保險自墊醫療費用核退核定通知書（下稱原處分）核付1 次
    急診（96年2 月22日）及30日住院醫療費用計190,855 元。
    原告不服，向全民健康保險爭議審議委員會（下稱爭審會）
    申請爭議審議，經該會以（96）權字第19354 號審定書「原
    核定關於未准核退申請人於96年3 月28日及4 月2 日至大陸
    地區上海市長寧區中心醫院門診自付之醫療費用部分撤銷，
    由原核定機關依規定核付。其餘申請審議駁回。」原告就審
    議駁回部分仍不甘服，提起訴願，亦遭駁回，遂向本院提起
    行政訴訟。
四、本件原告主張：
(一)全民健康保險制度之實施，實現憲法第155 條國家為謀社會
    福利而實施社會保險制度規定，人民皆有平等使用醫療資源
    之機會。行政法院於審查被告核退醫療費用是否不當、違法
    ，若認被告有適當且合理權限，完全尊重其審查，恐將造成
    專業壟斷判斷，再多的救濟管道也只是重申最初的審查結果
    ，徒具保障訴訟權之形式。患者在決定是否接受某醫療行為
    之際、或當時進行治療之醫生就住院日數所考量之點，非被
    告嗣後僅以書面審查所得以慮及。
(二)原告兩次入住上海市中心醫院治療，係因同一病症，治療期
    間病情亦無二致，被告對兩次住院所核定之合理住院日數不
    同，第1 次住院核定醫療費用之處分違反行政程序法第6 條
    平等原則：
１、原告於96年2 月22日至96年4 月21日因突發噴射性嘔吐不止
    、意識不清，送醫急救診斷為急性腦出血進入上海市中心醫
    院住院治療。第2 次住院自96年4 月20日至同年6 月16日，
    入院診斷其中之一亦為腦出血後遺症等病症。
２、行政院衛生署91年10月2 日衛署健保字第0910060027號函釋
    「全民健康保險緊急傷病自墊醫療費用核退辦法第6 條第1
    項第2 款所稱核實給付，僅係考量世界各地醫療水準及制度
    差異性所為之裁量性規定，依例外從嚴之法理，本保險施行
    區域外之核退案件，除有核退金額不得高於本保險支付各特
    約醫學中心各類平均費用之上限外，保險人所依循之審查原
    則應無二致，亦即保險人對施行區域外之核退案件，應有審
    核其是否適當且合理之權限。」，惟被告須遵守平等原則，
    不得違反依法行政原則而恣意率斷。
３、原告第1 次住院日數共57日，被告核定合理住院日數30日；
    第2 次住院日數亦為57日，核定合理住院日數卻為50日，兩
    次住院之病症及治療過程近乎相同，被告無統一可預測之標
    準，就兩次住院之病症及治療過程比較如下：
(1)、第1 次病症較第2 次嚴重，核定合理住院日數卻較少：
    第1 次入院診斷記載「神不清，呼之不應．．．查體不合作
    ，無對答」；第2 次入院診斷記載「神清，氣平，能簡單對
    答」，顯然第2 次入院時之病症未如第1 次嚴重，而合理住
    院天數竟超出第1 次入院之合理住院天數20日。
(2)、第2 次入院特殊檢查會診記載病症與第1 次相同，核定合
    理住院日數卻差距甚大：
    在特殊檢查及重要會診部分，第1 次入院時頭顱掃描 (CT)
    記載「顱腦術後改變，兩側額顳部慢性硬膜下血腫鈣化，梗
    阻性腦積水，引流中」；第2 次入院時頭顱CT亦有「顱腦術
    後改變，左右側額部硬膜下血腫機化及鈣化，腦積水引流中
    」之記載，表示第1 次入院時之病症於第2 次入院時仍存在
    ，同樣有57日之住院時間，第2 次住院卻核定50日，被告核
    退住院費用之審查違法與不當。
(3)、第1 次入院有較第2 次入院嚴重之病症，核定合理住院日
    數卻較第2次入院為少：
    第1 次入院時之重要會診檢查有「腦內動脈走行區多發鈣化
    」「腦電圖提示中度異常」「中度睡眠呼吸暫停」「頸動脈
    超聲提示雙測頸動脈硬化」等病症，這些危害生命健康甚鉅
    之症狀皆未出現在第2 次的重要會診紀錄，第2 次入院會診
    紀錄上並未有其他更嚴重之病症記載，為何第1 次之合理住
    院日數卻較第2 次為少。
(4)、被告若以兩肺是否明顯異常作為判斷標準，為何第2 次入
    院未有兩肺異常記載而合理住院日數卻較第1 次住院多：
    被告稱第1 次入院「96年3 月15日胸部電腦斷層報告顯示時
    ，兩肺未見明顯異常」，故不須住院至57日；惟第2 次入院
    重要會診紀錄亦有「心超：未見明顯異常」之記載，且並未
    記載兩肺有明顯異常之報告，同樣是「未見明顯異常」，為
    何第2 次入院即核定50日，而第1 次入院僅30日住院日數為
    合理？若依被告上開意見，兩肺是否有明顯異常似乎為審查
    合理住院日數之重要指標，既然第2 次重要會診紀錄並未記
    載兩肺異常，為何合理住院日數又較第2 次多出甚多。
４、行政程序法第6 條規定：「行政行為，非有正當理由，不得
    為差別待遇」，基於事務本質，相同事件應為相同之處理，
    除非有正當理由，不得為恣意之判斷。被告於核定第1 次入
    院之合理住院天數，無正當理由恣意判斷，以致較嚴重之第
    1 次住院治療核定的合理住院日數竟較第2 次少20日之多。
(三)被告僅就病摘紀錄字面上敘述病情之字義審酌，即認原告不
    須住院達57日，未將極重度多重障礙狀況綜合考量，忽略住
    院治療之必要性，違反經驗法則、論理法則及行政程序法第
    9 條規定：
１、根據特殊檢查報告，原告於96年3 月26日仍在進行腦積水引
    流觀察，30日之住院日期不可能足夠，被告未參考所有病歷
    ，認為原告96年3 月15日胸部CT掃描報告有「兩肺未見明顯
    異常」，而認定原告只要住院30日即可出院；依上海市中心
    醫院96年3 月26日顱腦CT掃描之特殊檢查報告指出，影像學
    表現「左側額顳頂部及右側額頂部顱板下見高密度鈣化影，
    腦組織受壓，右側側腦室變窄，左側側腦室增寬，內見引流
    管影，中線結構略右移，左側顱顳頂部分顱骨缺損。」，影
    像學診斷「顱腦術後改變，兩側額顳部慢性硬膜下血腫鈣化
    ，梗阻性腦積水，引流中。」，原告當時仍進行腦積水之引
    流，由於腦出血嚴重，腦引流之過度或不足都將影響腦壓，
    持續觀察腦引流絕對有其必要，控制腦引流有助於腦出血之
    治療，既然96年3 月26日仍持續觀察腦引流情形，被告應注
    意原告住院觀察之必要性。此掃描表現與診斷於第2 次入院
    之特殊檢查會診紀錄亦有相同記載，第2 次住院之合理住院
    日數為50日，顯見被告於認定第1 次住院之合理日數時未全
    面依病歷考量。
２、原告係多重極重度障礙者，被告僅依腦出血入院治療之情形
    考量，忽略特殊情況之住院治療必要性：
    被告認為腦血管障礙急性期入院通常觀察7 至14天，並以此
    基準觀察合理住院天數，然原告住院時並非僅有腦血管障礙
    疾病，而有多重障礙，被告是否有考量此因素與一般僅因腦
    血管障礙急性期入院之病人在合理住院天數之差異。若被告
    未予審酌，自屬違法與不當。
３、被告籠統認定合理住院日數為30日，為何認為住院治療30日
    後即無住院之必要：
    被告既稱3 月15日胸部CT報告兩肺未見明顯異常，為何合理
    住院日數不是由2 月22日算至3 月15日共22日。被告既稱3
    月19日病情記錄穩定，為何合理住院日數不是由2 月22日算
    至3 月19日共27日。究竟30日之合理住院日數係以何標準認
    定。
４、被告未考量原告入院後產生嚴重「過敏性皮炎」必須住院治
    療之情形：
    原告於上海市中心醫院出院小結於出院診斷處記載有「過敏
    性皮炎」病症，此病症係因入院後院方皮試注射盤尼西林青
    黴素所導致之過敏反應，原告全身皮膚紅疹、其癢難耐，有
    抓破疹而細菌感染發炎之危險，被告不提此病症之嚴重性與
    原告必須住院治療之關係，自有違法不當。
５、被告未敘明為何「病情穩定」即無住院觀察之必要，率予認
    定30日之合理住院日數，實屬違法不當：
    被告認為原告96年3 月19日之醫療記錄記載「病情穩定，改
    為II級護理」，表示並無住院必要。當時非因病情穩定改為
    2 級護理，實因原告兄長經濟有困難，無法支應1 級護理1
    天人民幣150 元，只好請託上海市中心醫院改為2 級護理（
    1 天僅為人民幣90元），再另聘看護以節省費用。退萬步言
    ，即使無上述情形而係因病情穩定改為2 級護理，亦不表示
    無住院必要，蓋是否有住院必要，非僅以病情是否穩定為判
    斷。
６、被告認定合理住院日數時毫無使人民可預測之標準：
    被告應定義何謂「合理住院天數」，敘明認定合理住院日數
    之標準究係指疾病痊癒可出院之日數、或雖未痊癒但出院並
    無危險之日數、或以一般人罹患此種疾病平均住院日數。
(四)被告稱合理住院天數僅以病歷審查即可，然第2 次住院除病
    歷審查以外竟尚須以臨床治療進展為依據，且未提出有此差
    別認定之正當理由：
１、原告2 次住院皆有兩側額顳部慢性硬膜下血腫，亦有腦積水
    情形，被告稱僅第2 次須視臨床進展判斷合理住院日數，難
    謂正當合理：
(1)、上海市中心醫院就原告第1 次腦出血入院治療所出具之出
    院小結，其中「入院時主要症狀及體徵」欄中載有「兩側額
    顳部慢性硬膜下血腫鈣化」、「特殊檢查及重要會診」欄亦
    載有「兩側額顳部慢性硬膜下血腫鈣化」，兩處皆記載「梗
    阻性腦積水，引流中，結合臨床」，核與上海市中心醫院所
    出具原告第2 次腦出血入院治療之出院小結中「特殊檢查及
    重要會診」欄記載之內容相同。
(2)、被告稱原告第2 次入院時兩側額顳部有大片慢性硬膜下血
    腫，治療方式並不相同故應另視臨床治療進展而非單以病歷
    紀錄為憑者，觀諸第2 次出院小結中對於額顳部大片慢性硬
    膜下血腫亦記載「腦積水表現」，則與第1 次出院小結紀錄
    並無不同，被告所辯兩次病情不同，僅有第2 次必須結合臨
    床治療進展認定合理住院天數，即屬無據，前後矛盾。
２、被告認定合理住院日數之標準，認為第1 次住院應以書面病
    歷判斷即足，第2 次住院治療除了書面病歷應再以臨床治療
    進展為依據，顯有矛盾，違反行政程序法第6 條規定。
(五)被告未依其頒布「重大傷病證明卡申請、換發注意事項」規
    定審查原告住院費用核退之申請，違背行政院衛生署91年10
    月2 日衛署健保字第0910060027號函釋，亦違反行政程序法
    第10條規定：
１、「重大傷病證明卡申請、換發注意事項」第2 點後段規定：
    「急性腦血管疾病急性發作後1 個月內．．．，其重大傷病
    由診治醫師逕行認定後由醫院免其自行負擔費用，免向健保
    局申請重大傷病證明」，被告認為「急性腦血管疾病急性發
    作」應交由病患之診治醫師認定後，由醫院直接決定免病患
    自行負擔部分之費用，而不須向被告申請重大傷病證明以減
    免自負額，被告應係認為急性腦血管疾病急性發作須住院治
    療至少1 個月，被告授權治療急性腦血管疾病急性發作病患
    之醫師及醫院，可認定病患1 個月免自行負擔費用額，使病
    患無須向被告申請重大傷病證明，即可免醫療費用自負額。
２、依「重大傷病證明卡申請、換發注意事項」規定，被告審酌
    急性腦血管疾病急性發作而在我國入院治療的病患時，係將
    30天住院治療免自負額之裁量權授予診治醫師及醫院決定，
    被告於審查急性腦血管疾病急性發作而須在我國境外住院治
    療之病患的醫療費用核退時，衡諸行政院衛生署91年10 月2
    日衛署健保字第0910060027號函釋：「本保險施行區域外之
    核退案件，．．．支付各特約醫學中心保險人所依循之審查
    原則應無二致」，即應本著其所制定之上開「重大傷病證明
    卡申請、換發注意事項」規定審查，始符合「審查原則應無
    二致」之意旨。
３、倘若原告因急性腦血管急性發作而在台灣接受醫療，原本即
    可由診治醫師決定1 個月住院治療免負擔自負額費用，而行
    政院衛生署前開函釋既謂被告審查核退費用之原則與國內應
    無二致，則第1 次於上海市中心醫院住院治療，既無病歷紀
    錄記載醫師認定原告可於30日內出院，原告遵醫囑住院治療
    急性腦血管疾病近2 個月，至少應有1 個月免自行負擔費用
    額度之適用。
４、被告既稱審查核退醫療費用之給付係本於平等原則，且經專
    業醫師依各項病歷資料作出專業判斷，被告應將原告所有疾
    病情狀悉列入核退醫療費用審查之考量，被告僅予核退1 個
    月之醫療費用，此為最基本之免自負額額度。
５、行政程序法第10條規定：「行政機關行使裁量權，不得逾越
    法定之裁量範圍，並應符合法規授權之目的。」，行政機關
    行使裁量權，倘若有牴觸法律授權之目的、漏未審究應加以
    斟酌的觀點、參雜與事件無關的因素或動機，或違反一般法
    律原則或憲法保障基本權利規定意旨等情事，即屬權利行使
    之失誤或濫用，而構成違法，即為濫權裁量。被告未依前揭
    函釋就國內外核退案件依循平等之審查原則，違反行政法上
    一般法律原則；未斟酌原告除急性腦出血以外之特殊多重疾
    病，顯然漏未審究行政案件應予注意之點，構成行政裁量濫
    用之違法。
(六)被告稱判斷第2 次腦出血住院日數之合理性時，除應以住院
    時臨床之病歷記載以外，尚應以臨床治療進展為依據，惟未
    說明為何第1 次腦出血入院治療時不須以臨床治療進展認定
    合理住院日數：
１、被告認為原告住院時之一般護理紀錄顯示96年3 月16日已可
    自行進食、3 月19日病情穩定改為II級護理，故30日住院天
    數應屬合理，另說明3 月21日雖出現皮疹，但無併發症記載
    ，故30日住院天數仍屬合理，被告顯然就第1 次之住院治療
    並未以臨床治療進展認定原告之合理住院天數。
２、第1 次住院時為何不須審酌臨床治療進展，而僅以病歷記載
    即可認定第1 次住院之合理住院天數為30天。第1 次住院臨
    床治療進展，30日之住院日數顯不足夠。
３、若依被告所稱，審查第2 次住院合理日數時「不能以住院時
    之臨床症狀判斷住院天數之合理性，需以臨床治療之進展為
    依據」之標準，衡諸第1 次住院合理日數之審查，亦應秉持
    相同標準，被告未以「臨床治療進展」為標準，就第1 次住
    院治療所需之住院日數加以審查，認定結果與事實不符，亦
    與所述審查合理住院日數標準互為矛盾。
(七)被告認定合理住院天數為30天，不僅無法律授權，內容亦不
    明確，違反行政程序法第5 條規定。原告除腦出血及同時併
    存其他病症外，亦併發吸入性肺炎、過敏性皮疹及高血壓，
    僅後者兩項即符合核退辦法第3 條第4 款及第11款規定，依
    法應予核退住院治療自墊醫療費用。被告以「合理住院天數
    」當作「住院是否合理」的標準，取代「依法核實」，於法
    無據。
(八)被告未詳依上海市中心醫院病歷紀錄審查原告住院治療之必
    要性，違反核退辦法第6 條第1 項第2 款「發生於本保險施
    行區域外之核退案件，由保險人核實給付」之規定：
    原告於「大腦兩側均有大片慢性硬膜下血腫」的這種情況，
    於第1 次住院時即已紀錄在中心醫院出院小結之「特殊檢查
    及重要會診」欄內，被告稱「第2 次住院顯示兩側均有大片
    慢性硬膜下血腫，治療方式因之有所不同」，洵屬誤解。倘
    若依被告所謂之原告第2 次住院「尚接受MR及MRA 之檢查，
    顯示病情與第1 次急性住院有所不同」的理由，來認定原告
    兩次住院病症與治療不同，則原告第1 次住院時有接受「MR
    I （Magnetic resonance imaging核磁共振造影）」之檢查
    ，此亦應成為被告考量之因素，然被告審查時未慮及此，可
    認被告未詳依病歷紀錄審查等情。並聲明求為判決：
    1、訴願決定、爭議審定及原處分均撤銷。
    2、被告應作成准予核退原告自墊醫療費用133,584 元之處
       分，並應給付自作成核定通知書之日起算（96年9 月20
       日）至給付之日止，按年利率百分之十計算之利息。
五、被告則以：
(一)按「保險對象因情況緊急，須在非保險醫療機構立即診療或
    分娩者，得檢具相關證明文件，由投保單位向保險人申請核
    退醫療費用；其核退辦法，由主管機關定之。」「全民健康
    保險（以下簡稱本保險）保險對象有下列情形之一者，得依
    本辦法規定申請核退醫療費用：．．．3 、本保險施行區域
    外（包括國外及大陸地區）發生不可預期之傷病或緊急分娩
    ，必須於當地醫療機構就醫或分娩者，得依本辦法規定申請
    核退醫療費用。」分別為全民健康保險法（下稱健保法）第
    43條第1 項及核退辦法第2 條第3 款所明定。
(二)行政院衛生署91年10月2 日衛署健保字第0910060027號函釋
    示，前開核退辦法第6 條第1 項第2 款所稱「核實給付」，
    僅係考量世界各地醫療水準及制度差異性所為之裁量性規定
    ，依「例外從嚴」之法理，本保險施行區域外之核退案件，
    除有核退金額不得高於本保險支付各特約醫學中心各類平均
    費用之上限外，保險人所依循之審查原則應無二致，亦即中
    央健康保險局（下稱健保局）對本保險施行區域外（包括國
    外及大陸地區）之核退案件，應有審核其是否適當且合理之
    權限。
(三)原告申請醫療費用核退，合乎「人民不論資力，皆可平等使
    用醫療資源」，被告未違反健保法之宗旨。該法立法目的，
    除照顧我國民眾因傷病在國內施行之醫療，至於國人出國在
    外因情況緊急或發生不可預期之傷病或緊急分娩，必須於當
    地醫療機構就醫或分娩者，亦比照國內標準，給於適當給付
    ，合乎「平等原則」。被告依上揭規定，經專業醫師依原告
    檢附之各項病歷資料，作專業之判斷，給予原告適當之醫療
    給付，送請多位專業醫師審查，係考量不得因個別醫師之主
    觀判斷造成之偏頗，而影響申請人權益，故無違反行政院衛
    生署上開函釋之「禁止恣意原則」，更無所謂「專業壟斷判
    斷」情事。原告認為合理之住院日數，不應以書面審查所得
    以慮及，依我國醫師法第12條（略）：醫師執行業務時應製
    作病歷，其內容至少應載明下列事項：1 、就診日期2 、主
    訴3 、檢查項目及結果4 、診斷或病名5 、治療、處置或用
    藥情形6 、其他應記載事項。各國之醫師法雖非完全一致，
    惟醫師對病患之治療過程所為之病歷詳實記載，應為不爭之
    事實。故專業醫師對本件之審核即是依臨床醫師對原告接受
    醫療行為當時的情境所為之病歷記載作判斷，符合全民健康
    保險制度設立之精神，亦符合憲法社會福利制度之要求。
(四)有關專業之判斷：
１、全民健康保險之醫療給付，係由專業醫師依病患之病歷記錄
    為審查依據，國內、外之審查原則相同。第1 次住院為腦血
    管障礙之急性期，通常觀察7-14天，原告於急性期住院經治
    療後，病情即有進步，神智轉清，3 月2 日CT顯示血腫明顯
    吸收，3 月15日胸部電腦斷層報告顯示「兩肺未見明顯異常
    」，由護理記錄顯示，3 月16日已可自行進食，3 月19日病
    情穩定改為Π級護理，3 月21日出現之皮疹，雖有可能影響
    住院日數，但並未有併發症記錄，因此給付30日應屬合理。
    第2 次住院除腦部CT外，尚接受MR（magnetic resonance）
    及MRA （magnetic resonance angiography）之檢查，顯示
    病情與第1 次急性住院不同，第2 次住院報告顯示兩側均有
    大片慢性硬膜下血腫，治療方式因之有所不同，不能以住院
    時之臨床症狀判斷住院天數之合理性，需以臨床治療之進展
    為據。原告二次住院看似相同，惟依專業醫師之探討並非一
    致，故二次合理住院日數有差異，其判斷是以實際治療病況
    作依據。原告認為專業醫師「第1 次住院以臨床症狀來判斷
    合理日數，第2 次住院以臨床治療之進展為依據」在審查上
    其依據有矛盾，殊不知所謂臨床症狀及臨床治療均為病歷記
    錄之內容，即臨床醫師對病患之症狀作實際判斷及治療所為
    之記載，二者並無不同，固無矛盾之處。且醫學上診療病患
    ，是經由臨床症狀、檢查結果來治療病人，再依據治療之進
    展決定何時可以停止治療。因此同樣的疾病有不同之治療過
    程與結果本就合理，第2 次住院之情形雖與第1 次住院有關
    聯性但又不同，審查結果不同乃是正常。反而是96年4 月20
    日當天出院立即又住院，主訴竟是高血壓已1 個月，難道前
    次住院均未治療。
２、胸部CT報告「兩肺未見明顯異常」表示當時並無肺炎、肺水
    腫或肋膜積水現象，腦中風病患常見之嚴重併發症為吸入性
    肺炎，常因此延遲病人之復原，故「兩肺是否明顯異常」是
    為審查住院日數是否合理之重要指標。
３、原告認為出院小結中記載其全身皮膚紅疹、奇癢，有抓破疹
    泡而引發細菌感染發炎反應之危險，有必要持續住院。惟專
    業醫師認為依病歷護理紀錄，96年3 月21日記載患者皮膚有
    騷癢，通知醫師處理後約1 小時騷癢有較好，3 月22日記載
    也註明騷癢已有所好轉，3 月23日以後即未再有所描述，可
    推論實際情況並不嚴重，審查醫師並非未注意其「過敏性皮
    炎」之病情。
(五)有關重大傷病之釋疑：
    依健保法第33條及35條規定，保險對象就醫，門、急診依層
    級，住院依醫療費用之百分比，應自行部分負擔費用，同法
    第36條屬重大傷病者免自行部分負擔。現行全民健康保險重
    大傷病範圍所列項目及有效期限，係邀集各醫學專科醫學會
    、醫療團體代表等開會討論，並綜合相關意見後，研議定案
    。係以需長期持續治療，且其總醫療費用昂貴之傷病作為納
    入原則。據內科醫學會提供之醫療專業意見，表示「急性腦
    血管疾病」（腦中風）最需要住院醫療照護之階段為急性期
    ，因此，腦中風納入重大傷病並以急性發作後1 個月內授權
    由醫師認定免申請證明，即可免自行負擔。依核退辦法第6
    條第1 項第2 款「保險對象合於第2 條規定之醫療費用，依
    下列標準予以核退：發生於本保險施行區域外之核退案件，
    由保險人核實給付。但申請費用高於其急診、門診治療日或
    出院之日前一季本保險支付特約醫學中心急診每人次、門診
    每人次、住院每人日平均費用標準者，其超過部分不予給付
    。屬保險人所定論病例計酬或定額給付案件，申請費用高於
    本保險支付特約醫學中心之費用標準者，亦同。」依此區域
    外發生之核退費用，無需自行部分負擔。查「重大傷病證明
    卡申請、換發注意事項」係依全民健康保險法第36條製定，
    針對國內保險對象就醫可免部分負擔之適用範圍及有效期限
    ，而非審查日數之認定。原告屬區域外案件，不需負擔住院
    之部分負擔，原告對「重大傷病證明卡申請、換發注意事項
    」有所誤解。
(六)審查醫師之遴聘及資格：
    被告審查醫事人員係依「中央健康保險局醫療服務審查委員
    會設置辦法」第8 條第1 項及第8 條之1 、第11條等規定辦
    理，被告審查醫事人員之遴聘，得洽請受中央衛生主管機關
    委託辦理專科醫師初審之專科醫學會，提供符合資格之專科
    醫師名單，並得洽請醫事團體推薦一定比例之所需員額。另
    被告辦理審查業務，均依循迴避原則分案，以達公正客觀。
    原處分並無違法及不當等語，資為抗辯。並聲明求為判決駁
    回原告之訴。
六、兩造之爭點：
（一）原處分是否未將被保險人極重度多重障礙狀況綜合考量，
      違反經驗法則、論理法則及行政程序法第9 條規定？
（二）原處分被系爭住院所核定之合理住院日數是否違反平等原
      則？
（三）原處分是否未依被告頒布「重大傷病證明卡申請、換發注
      意事項」規定審查原告住院費用核退之申請？
七、本件應適用之法條及法理：
（一）健保法第43條第1 項規定：「保險對象因情況緊急，須在
      非保險醫療機構立即診療或分娩者，得檢具相關證明文件
      ，由投保單位向保險人申請核退醫療費用；其核退辦法，
      由主管機關定之。」
（二）核退辦法第2 條第3 款規定：「全民健康保險（以下簡稱
      本保險）保險對象有下列情形之一者，得依本辦法規定申
      請核退醫療費用：．．．3 、本保險施行區域外（包括國
      外及大陸地區），發生不可預期之傷病或緊急分娩，必須
      於當地醫療機構就醫或分娩者。」
（三）核退辦法第6 條第1 項第2 款前段規定：「保險對象合於
      第2 條規定之醫療費用，依下列標準予以核退：．．．2
      、發生於本保險施行區域外之核退案件，由保險人核實給
      付。但申請費用高於其急診、門診治療日或出院之日前一
      季本保險支付特約醫學中心急診每人次、門診每人次、住
      院每人日平均費用標準者，其超過部分不予給付。」，健
      保局96年1 月9 日健保醫字第0960051829號公告96年1 、
      2 、3 月份全民健康保險施行區域外自墊醫療費用核退上
      限，急診案件每次為2,695 元；96年4 月11日健保醫字第
      0960052191號公告96年4 、5 、6 月份全民健康保險施行
      區域外自墊醫療費用核退上限，住院案件每日為6,272 元
      ，與前揭立法意旨相符，行政機關予以引用自無違誤。
八、被告所聘審查醫師就原告住院合理日數所為之判斷，並無違
    法情事，應予尊重：
（一）按保險事故須住院多久方為合理？常涉及醫理專業領域，
      非被告或監理會之一般承辦人員所能逕予認定。故被告於
      審核保險給付案件時，除以被保險人或受益人檢附之資料
      、診斷書等書面資料予以審核外，如有必要，亦須另外徵
      詢專科醫師意見或實地派員訪查瞭解實情，此觀勞工保險
      局組織條例第11條第2 項規定，被告得視業務需要聘用兼
      任醫師12人至20人，及勞工保險條例第28條、第56條規定
      保險人（即被告）為審核保險給付，得調查有關之文件、
      得另行指定醫院或醫師複檢等規定甚明。
（二）可知關於「被保險人合理住院日數」之判斷，因審查核定
      之法定權限在於被告，除非被告審查程序違法，或其審查
      結果與一般正常人認知差異過大，本院均應予以尊重。行
      政院衛生署89年3 月17日衛署醫字第89013119號函稱：「
      ．．．診斷書之內容，係由醫師依病人病情或依該病人之
      病歷據實填載，而非依病人要求內容出具，至於該診斷書
      所載之病情，是否符合殘障給付標準，係由該殘障給付主
      管機關逕依權責認定。」，與前揭意旨相符，被告予以適
      用，自無不當。
（三）前揭「被保險人合理住院日數」判斷職權，涉及專業性、
      經驗性之判斷，基於法院審查能力有限，及司法、行政權
      分立之原則，法院原則上承認行政機關就此等事項之決定
      ，有「判斷餘地」。但如行政機關之判斷有恣意濫用及其
      他違法情事，亦應承認法院得例外加以審查，其可資考量
      之情形包括：1 、行政機關所為之判斷，是否出於錯誤之
      事實認定或錯誤之資訊。2 、行政機關之判斷，是否有違
      一般公認之價值判斷標準。3 、行政機關之判斷，是否違
      反法定之正當程序。4 、作成判斷之行政機關，其組織是
      否合法且有判斷之權限。5 、行政機關之判斷，是否出於
      與事物無關之考量，亦即違反不當連結之禁止。6 、行政
      機關之判斷，是否違反相關法治國家應遵守之原理原則，
      如平等原則、公益原則等，仍應由法院審查（釋字第553
      號解釋理由書、釋字第319 號翁岳生等3 位大法官所提不
      同意見書、並參照學者通說見解）。
（四）原告雖主張原處分未將被保險人極重度多重障礙狀況綜合
      考量，亦未考量原告入院後產生嚴重「過敏性皮炎」，其
      所核定「合理住院日數」漫無標準云云，惟經北區分局醫
      師專業意見認為：「章先生因腦出血於2007年2 月22 日
      住進上海市中心醫院治療，雖然家屬表示住院中有其發症
      ，就其中較嚴重的為肺部感染（吸入性肺炎），但根據該
      院2007年3 月15日胸部電腦斷層報告顯示，兩肺未見明顯
      異常，且護理記錄2007年3 月17日記錄『病情穩定，改為
      Π級護理』，故共給付30天住院應面合情合理」，北局分
      局為求慎重，復再請另一位醫師審核，其專業意見為：「
      依所附出院小結及護理紀錄（因無每日病理紀錄）顯示，
      病人住院經治療後，病情有進步，神智轉清，且3 月2 日
      CT顯示血腫明顯吸收，3 月21日出現之皮疹，之後未有任
      何併發症記錄，且由護理紀錄，3 月16日已可自行進食，
      3 月19日病情穩定改為II級護理，因此給付30日應屬合理
      。」，各有醫師審查意見附卷可稽，該判斷程序並非基於
      錯誤之資訊，亦未違反法定正當程序、一般公認之價值判
      斷、不當連結之禁止、平等原則、公益原則，難謂有何違
      法之處，故其專業認定縱與原告見解不同，但何者較為正
      確？乃屬見仁見智之問題，北區分局為此復再送第三位醫
      師審核，其專業意見為：「１、胸部ＣＴ報告『兩肺未見
      明顯異常』表示當時並無肺炎，肺水腫或肋膜積水現象，
      腦中風病患常見之嚴重併發症為吸入性肺，常因此延遲病
      人之復原，故「兩肺是否明顯異常」是為審查住院日數是
      否合理之重要指標。２、嚴重之過敏性皮炎有可能影響住
      院日數。章先生出院當日第二次再度住院，除腦部ＣＴ外
      ，尚接受ＭＲ及ＭＲＡ之檢查，顯示病情與第一次急性住
      院有所不同，結果顯示兩側均有大片慢性硬膜下血腫（見
      出院病歷摘要），治療方式因之有所不同，在此情形下，
      不能以住院時之臨床症狀判斷住院天數之合理性，需以臨
      床治療之進展為依據」，亦有醫師審查意見可憑，其並非
      未就原告過敏性皮炎之情形為考量，前揭專業判斷本院即
      應予以尊重，原告主張應以其判斷為準云云，尚不足採。
九、原處分就系爭住院所核定之合理住院日數，並未違反平等原
    則：
（一）原告主張伊兩次入住上海市中心醫院治療，係因同一病症
      ，治療期間病情亦無二致，被告於第二次住院核定之合理
      住院日數為50日，第一次（即原處分）病情更嚴重卻僅核
      定30日，違反平等原則云云。
（二）惟查：原告第一次住院門診診斷及住院診斷均為「腦出血
      」，但第二次住院之門診診斷為「高血壓II」，住院診斷
      除高血壓外，尚有「過敏性皮炎」、「腦出血後遺症」、
      「繼發性癲癇」、「多發性神經纖維瘤」，其住院基礎並
      非完全相同，原告主張其第一次住院時病情是比第二次住
      院「更嚴重」，並無專家意見以為憑據，已有可疑。且「
      合理住院日數」，係以其有無住院必要來判斷，而非以「
      病情是否更嚴重」來判斷，例如癌症末期患者已經無法醫
      治時，縱使病情比癌症初期更嚴重，亦無住院治療之必要
      ，是原處分有無違誤，宜個別判斷，不能要求與第二次住
      院時之合理住院日數必須相同（或更高），原告主張尚無
      足採。
（三）原告雖主張「第1 次住院以臨床症狀來判斷合理日數，第
      2 次住院以臨床治療之進展為依據」在審查上其依據有矛
      盾云云，惟所謂臨床症狀及臨床治療均為病歷記錄之內容
      ，即臨床醫師對病患之症狀作實際判斷及治療所為之記載
      ，二者並無不同，且醫學上診療病患，是經由臨床症狀、
      檢查結果來治療病人，再依據治療之進展決定何時可以停
      止治療，因此同樣的疾病有不同之治療過程與結果，合乎
      常情，是原告第2 次住院之情形雖與第1 次住院有關聯性
      ，但並非完全相同，審查結果不同核屬正常，難謂原處分
      違反平等原則。
十、原處分認定合理住院日數，未違反被告頒布「重大傷病證明
    卡申請、換發注意事項」規定：
（一）按依健保法第33條及35條規定，保險對象就醫，門、急診
      依層級，住院依醫療費用之百分比，應自行部分負擔費用
      ，同法第36條屬重大傷病者免自行部分負擔。依核退辦法
      第6 條第1 項第2 款「保險對象合於第2 條規定之醫療費
      用，依下列標準予以核退：發生於本保險施行區域外之核
      退案件，由保險人核實給付。但申請費用高於其急診、門
      診治療日或出院之日前一季本保險支付特約醫學中心急診
      每人次、門診每人次、住院每人日平均費用標準者，其超
      過部分不予給付。屬保險人所定論病例計酬或定額給付案
      件，申請費用高於本保險支付特約醫學中心之費用標準者
      ，亦同。」，可知區域外發生之核退費用，無需自行部分
      負擔。
（二）查「重大傷病證明卡申請、換發注意事項」係依全民健康
      保險法第36條製定，針對國內保險對象就醫可免部分負擔
      之適用範圍及有效期限，而非合理住院日數之認定標準。
      本件原告屬既區域外案件，無需負擔住院之部分負擔，原
      處分未依「重大傷病證明卡申請、換發注意事項」來認定
      合理住院日數，自無違誤。
十一、本件原告因腦出血、繼發性癲癇、多發性神經纖維瘤、吸
      入性肺炎等疾病，於96年2 月22日至同年4 月20日入住上
      海市中心醫院治療（其中2 月22日、3 月28日、4 月2日3
      次急、門診治療），自墊醫療費用人民幣76,152.49 元（
      折合新台幣330,704 元）。原處分認屬不可預期之傷病，
      而同意給付96年2 月22日1 次急診及30日住院醫療費用計
      190,85 5元（96年1 、2 、3 月份全民健康保險施行區域
      外自墊醫療費用核退上限，急診案件每次為2,695 元；96
      年4 、5 、6 月份區域外住院自墊醫療費用核退上限核付
      每日6,272 元，2,695 元＋【6,272 元×30＝188,160 元
      】＝190,855 元），尚無違誤，原告主張應按96年1-3 月
      份每人日6,314 元計算云云，不足採信。
十二、從而，原處分並無違誤，爭議審定及訴願決定遞予維持，
      亦屬正確，原告訴請撤銷，並請求再核給自墊醫療費用13
      3,584 元及法定遲延利息，均為無理由，應予駁回。
十三、兩造其餘攻擊防禦方法均與本件判決結果不生影響，故不
      逐一論述，併此敘明。
據上論結，本件原告之訴為無理由，依行政訴訟法第236 條、第
195 第1 項後段、第98條第1 項前段，判決如主文。
中    華    民    國    99    年    2     月    26    日
                    臺北高等行政法院第七庭
                                    法  官  畢乃俊
上為正本係照原本作成。
本件以訴訟事件所涉及之法律見解具有原則性者為限，始得於本
判決送達後20日內向本院提出上訴狀並表明上訴理由，如已於本
判決宣示後送達前提起上訴者，應於判決送達後20日內補具上訴
理由（均按他造人數附繕本），且經最高行政法院許可後方得上
訴。
中    華    民    國    99    年    2    月    26     日
                                     書記官  簡信滇


司法院資訊處製作；財團法人民間司法改革基金會備份。
